【裁判字號】    97,上易,1113
【裁判日期】    970911
【裁判案由】    詐欺
【裁判全文】
臺灣高等法院臺中分院刑事判決        97年度上易字第1113號
上  訴  人
即  被  告  乙○○
                      弄3號
上列上訴人因詐欺案件，不服臺灣臺中地方法院97年度易字第10
50號中華民國97年4月9日第一審判決（起訴案號：臺灣臺中地方
法院檢察署97年度偵字第1570、1576號），提起上訴，本院判決
如下：
    主  文
原判決關於乙○○部分撤銷。
乙○○共同意圖為自己不法之所有，以詐術使人將本人之物交付
，處有期徒刑捌月。扣案如附表一所示之物，沒收。
    犯罪事實
一、乙○○前於民國 (下同)86 年間，因違反肅清煙毒條例、麻
    醉藥品管制條例等案件，分別經臺灣臺中地方法院及本院以
    85年度訴字第1306號、85年度上訴字第2352號判處有期徒刑
    6月、3年2月、4月，定應執行為有期徒刑3年8月確定，於88
    年3月23日縮短刑期假釋出監，於90年5月12日假釋期滿未經
    撤銷視為執行完畢（上開案件執行完畢逾5年後，再犯本案
    之罪，於本件不構成累犯），猶不知警惕，乙○○（俗稱機
    仔手） 與謝順福（綽號「小賴」，涉嫌詐欺部分另案由臺
    灣臺中地方法院檢察署檢察官偵辦中）及真實姓名年籍不詳
    綽號「阿寶」之中國大陸成年男子係朋友關係。緣「阿寶」
    、謝順福2人於96年5月間，思以詐騙中國大陸人民之金錢，
    詢以乙○○是否要賺錢，如果要賺錢，要租房子、並向中華
    電信股份有限公司（下稱中華電信）承租ADSL，代價是詐騙
    金額的百分之7等語，乙○○應允後，而與「阿寶」、謝順
    福共同基於意圖為自己不法所有反覆實施之集合性犯意聯絡
    ，謀議既成，先由乙○○於96年5月間某日，以月租新臺幣
    （下同）8500元之價格，承租位於臺中縣大里市○○路141
    巷14號9樓之房屋後，再向中華電信公司承租申設非對稱數
    位式用戶專線（即ADSL）、MOD，並於同年7月間，向中華電
    信公司申設電話線路作為裝設供該詐欺集團發射詐欺電話之
    VOIP GATEWAY（網路節費器）機房，謝順福則提供其所有之
    電話節費器，而該網路節費器之功能在於透過轉接器轉接臺
    灣地區撥打至大陸地區之詐騙電話，以逃避追緝，得遂行詐
    欺行為，綽號「阿寶」之成年男子及謝順福於設妥上開詐騙
    機房後，即由乙○○自是時之同年7月間某日起至97年1月3
    日為警查獲止，在臺中縣大里市○○路141巷14號9樓之機房
    進行詐騙。其上班時間為每週一至週五，自上午9時許起，
    至下午5時許止。詐騙方式是由綽號「阿寶」之成年男子藉
    由SKYPE之網路即時通訊方式傳真中國大陸民眾之車籍資料
    （含車主之姓名、車牌號碼、住址、電話等）及「教戰手則
    」給乙○○，乙○○並依教戰手則教授之步驟操作，再依該
    車籍資料所示之電話號碼，撥打電話給上海市寶山區○○鎮
    ○○村○○路6666號之鄭國寶等約1萬6050位中國大陸民眾
    ，向該等民眾佯稱係稅務局車稅部，之前購買車時繳了百分
    之10的稅，現在政府調降為百分之7，依法要退回百分之3的
    稅金，如有疑問，請以中國大陸電話號碼00000000000、000
    00000000號與財政局金融處「林主任」聯絡云云，而中國大
    陸民眾若是受騙即撥打中國大陸之上開電話予「林主任」，
    再由「林主任」行騙之詐騙手法，訛詐中國大陸地區之不特
    定民眾，致使受騙民眾陷於錯誤，誤信為真，而依指示將款
    項匯入指定之帳戶，再由謝順福不定時與乙○○結算獲利，
    乙○○並在車籍資料上註記「星星」（表示要退稅）、「劃
    紅線」（表示不要退稅），共計約獲利15萬元。嗣經警持搜
    索票於97年1月3日下午5時10分許，在臺中縣大里市○○路
    141巷14號9樓查獲，並扣得乙○○、謝順福或「阿寶」所有
    供渠等犯罪所用如附表1所示之物。
二、案經台灣台中地方法院檢察署指揮內政部警政署電信警察隊
    第二中隊、臺中市警察局共同偵辦後，移送該署偵查起訴。
    理  由
一、證據能力之認定：按「被告以外之人於審判外之陳述，雖不
    符前4條（指刑事訴訟法第159條之1至第159條之4）之規定
    ，而經當事人於審判程序同意作為證據，法院審酌該言詞陳
    述或書面陳述作成之情況，認為適當者，亦得為證據」，又
    「當事人、代理人或辯護人於法院調查證據時，知有第15 9
    條第1項不得為證據之情形，而未於言詞辯論終結前聲明異
    議，視為有前項之同意」，刑事訴訟法第159條之5第1項、
    第2項亦有明文。本件下述相關證人之證述、及卷證資料，
    被告、檢察官並未對下述卷證之證據能力為爭執之表示，復
    未於本院言詞辯論終結前聲明異議，上開卷證資料並經本院
    於審理期日提示、朗讀，並告以要旨，依上述規定，自應具
    有證據能力。
二、上揭犯罪事實，業據上訴人即被告乙○○（下稱被告）於警
    、偵詢問及原審、本院審理時坦承不諱，核與證人劉惠敏、
    胡興利於警偵之供述情節相符，復有如附表一所示之物扣案
    可稽，本件事證明確，被告之詐欺犯行，堪以認定。
三、按刑事法若干犯罪行為態樣，本質上原具有反覆、延續實行
    之特徵，立法時既予特別歸類，定為犯罪構成要件之行為要
    素，則行為人基於概括之犯意，在密切接近之一定時、地持
    續實行之複次行為，倘依社會通念，於客觀上認為符合一個
    反覆、延續性之行為觀念者，於刑法評價上，即應僅成立一
    罪。學理上所稱「集合犯」之職業性、營業性或收集性等具
    有重複特質之犯罪均屬之，例如經營、從事業務、收集、販
    賣、製造、散布等行為概念者是（最高法院九十五年度臺上
    字第一○七九號、九十五年度臺上字第四六八六號、九十六
    年度臺上字第一七二二號判決意旨參照）。而刑法刪除第五
    十六條連續犯規定，修正理由四亦載明：「至連續犯之規定
    廢除後，對於部分習慣犯，例如竊盜、吸毒等犯罪，是否會
    因適用數罪併罰而使刑罰過重產生不合理之現象一節，在實
    務運用上應可參考德、日等國之經驗，委由學界及實務以補
    充解釋之方式，發展接續犯之概念，對於合乎『接續犯』或
    『包括的一罪』之情形，認為構成單一之犯罪，以限縮數罪
    併罰之範圍，用以解決上述問題。」等語，足見立法者亦深
    知各類型犯罪有其本質上之特殊性，非可於連續犯規定刪除
    後，逕將所有犯罪行為論以數罪併合處罰。而學理上包括一
    罪概念中，關於集合犯之態樣，係指依一般社會通念，特定
    犯罪行為具有反覆實施之特性，而藉由法條中客觀構成要件
    之行為要素，涵括上開具有反覆實施特性之數個犯罪行為，
    僅接受一次刑法之評價為已足。查電話詐欺乃係新近之犯罪
    型態，其犯罪型態乃具有集團性、縝密分工性、反覆性、計
    畫性、職業性，顯非屬偶而為之的犯罪類型，乃係反覆以同
    種類詐騙行為為目的之社會活動之職業性犯罪，此觀實務上
    ，在刑法修正前，對於此類型犯罪，乃依修正前刑法第三百
    四十條常業犯論處自明。惟刑法第三百四十條之常業詐欺罪
    ，業於九十五年七月一日修正公布刪除，自不得再以該罪相
    繩，惟衡諸該種犯罪之習性及社會常情，本即具有反覆實施
    之性質，依社會通念於客觀上乃符合一個反覆、延續性之行
    為觀念，評價為包括一罪之集合犯，尚稱合理。本件被告擔
    任詐欺集團成員並分擔詐術之分工，其詐騙時間密集、反覆
    並具延續性，顯係出於反覆、延續單一詐欺行為決意甚明，
    揆諸前揭說明，在刑法第三百四十條之常業詐欺規定廢除後
    ，被告就本件之詐欺取財之犯行，應論以包括一罪之集合犯
    ，僅受一次刑法評價，即僅論以一詐欺取財罪。是以核被告
    所為，係犯刑法第三百三十九條第一項之詐欺罪。被告與謝
    順福、綽號「阿寶」成年男子，就上開犯行，有犯意聯絡及
    行為分擔，均為共同正犯。
四、原審認被告罪證明確，而予論罪科刑，固非無見，惟原審未
    於犯罪事實欄敘述基於意圖為自己不法所有反覆實施之集合
    性犯意聯絡，然在理由欄論述係一罪，造成事實與理由矛
    盾，又未認定被告犯罪之始迄點，及共犯謝順福參與本件犯
    罪之何部分，造成犯罪時間未明及共犯謝順福之參與本件之
    行為分擔，無所依據，均有未洽。被告上訴以：其與其餘同
    案被告均屬機仔手，所領工資亦同，又非屬老闆、幹部之職
    ，惟原審判決僅對其判處八月之有期徒刑，餘者均為判處六
    月以下之有期徒刑，量刑顯然不當云云。惟原審就被告指摘
    部分已敘明其與謝順福、綽號阿寶關係較為密切、直接，犯
    罪時間較長、次數較多，經核要無不當，是被告執此上訴，
    並無理由，惟原判決既有上述瑕疵，自應由本院將原判決被
    告部分予以撤銷改判。爰審酌被告之前已有犯罪記錄固未構
    成累犯，猶不知警惕，竟利用電話，遂行其詐術，其犯罪之
    動機、手段，均值非難，且犯罪時間非短，次數亦不少，然
    犯罪所得僅約15萬元暨其犯後態度良好等一切情狀，量處如
    主文第二項所示之刑。
五、扣案如附表一所示之物，均係被告乙○○、謝順福或「阿寶
    」所有供渠等犯罪集團犯罪所用之物，已據被告供承在卷，
    應依刑法第38條第1項第2款之規定，均宣告沒收。至於在上
    開處所同時扣得之ADSL數據機1台，係被告乙○○向中華電
    信租用之物，並非被告或共犯所有，爰不予宣告沒收。
六、據上論結，應依刑事訴訟法第三百六十九條第一項前段、第
    三百六十四條、第二百九十九條第一項前段，刑法第二十八
    條、第三百三十九條第一項、第三十八條第一項第二款，刑
    法施行法第一條之一，判決如主文。
本案經檢察官甲○○到庭執行職務。
中    華    民    國    97    年    9     月    11    日
            刑事第八庭  審判長法  官  羅  得  村
                              法  官  張  靜  琪
                              法  官  吳  進  發
上列正本證明與原本無異。
不得上訴。
                              書記官  柯  孟  伶
中    華    民    國    97    年    9     月    11    日
附表一：
┌───┬─────────┬──────┐
│編  號│   扣押物品名稱   │數     量   │
├───┼─────────┼──────┤
│  1   │筆記型電腦        │壹臺        │
├───┼─────────┼──────┤
│  2   │電話機            │柒臺        │
├───┼─────────┼──────┤
│  3   │IP分享器          │壹臺        │
├───┼─────────┼──────┤
│  4   │電話節費器 (1對4) │貳臺        │
├───┼─────────┼──────┤
│  5   │詐欺教戰手則      │伍張        │
├───┼─────────┼──────┤
│  6   │被害人名冊        │壹疊        │
├───┼─────────┼──────┤
│  7   │筆記本            │壹本        │
├───┼─────────┼──────┤
│  8   │房屋租賃契約書    │壹本        │
└───┴─────────┴──────┘


司法院資訊處製作；財團法人民間司法改革基金會備份。
